【裁判字號】    94,重上更(一),2
【裁判日期】    951128
【裁判案由】    侵權行為損害賠償
【裁判全文】
臺灣高等法院臺南分院民事判決    94年度重上更(一)字第2號
上  訴  人
即  原  告  甲○○
訴訟代理人  賴鴻鳴  律師
            黃俊達  律師
            莊信泰  律師
上  訴  人
即  被  告  乙○○
            台灣糖業股份有限公司新營廠
法定代理人  丙○○
上  二  人
訴訟代理人  葉天祐律師
上列當事人間侵權行為損害賠償事件，上訴人對於中華民國89年
7月17日臺灣臺南地方法院第一審判決（88年度重訴字第35號）
提起上訴，經最高法院第一次發回更審，本院於95年11月14日言
詞辯論終結，判決如下：
    主  文
原判決命上訴人乙○○、台灣糖業股份有限公司新營廠應連帶給
付超過新台幣二百十八萬八千二百三十元本息及該部分假執行之
宣告，暨命其負擔訴訟費用之裁判均廢棄。
上開廢棄部分，上訴人甲○○在第一審之訴及假執行之聲請均駁
回。
上訴人乙○○、台灣糖業股份有限公司新營廠其餘上訴駁回。
上訴人甲○○之上訴駁回。
第一審及第二審訴訟費用（除確定部分外）關於上訴人乙○○、
台灣糖業股份有限公司新營廠上訴部分，並發回前第三審訴訟費
用，由上訴人乙○○、台灣糖業股份有限公司新營廠連帶負擔四
分之一，餘由上訴人甲○○負擔；關於上訴人甲○○上訴部分，
由上訴人甲○○負擔。
    事  實  及  理  由
一、上訴人台灣糖業股份有限公司新營廠法定代理人由洪采薇變
    更為丙○○，有台糖公司新營糖廠人事課89年5月3日新人字
    第008號函在卷可參（見上訴卷第15頁），並於本院前審訴
    訟程序中聲明承受訴訟，業經准許。另上訴人「台灣糖業股
    份有限公司新營糖廠」，自90年7月1日改制為「台灣糖業股
    份有限公司新營廠」，亦有台灣糖業公司90年6月22日人發
    字第9021101033號函影本附卷為憑（見本院卷第62至65頁）
    ，僅係公司內部組織調整，其餘事項均未變更，仍為同一主
    體，合先說明。
二、上訴人甲○○主張：
    原審共同被告吳義宏（吳義宏部分，經本院前審判決甲○○
    敗訴後，未經聲明不服，已告確定）、上訴人乙○○均為上
    訴人台灣糖業股份有限公司新營廠（以下簡稱「新營糖廠」
    ）之受僱人，分別擔任台糖新營廠所有小火車內燃機之司機
    及車長，86年2月5日下午14時45分許，吳義宏、上訴人乙○
    ○在臺南縣柳營鄉人和村56號台糖公司新營副產加工廠內，
    操控內燃機拖運卸貨完畢之空車廂時，理應注意卸貨完畢後
    之空車廂，於使用鋼索牽引機牽引至空車線軌道時，應於牽
    引機停機後將鋼索掛鉤取下，始得聯結小火車內燃機拖運空
    車廂，詎上訴人乙○○竟疏未注意鋼索牽引機牽引至空車線
    軌道時，最後一節空車廂之鋼索尚未取下，即發動小火車內
    燃機行使拖運空車廂，致當時在台糖公司新營副產加工廠內
    擔任勞務作業現場管理工作之上訴人甲○○遭斷裂之鋼索擊
    中，受有外傷性腦損傷併左側大腦顱內出血、硬膜下出血、
    合併右側肢體癱瘓及構音困難及兩側大腿骨幹骨折、左側遠
    端尺骨骨折等重大傷害，爰依侵權行為之法律關係請求上訴
    人新營糖廠、乙○○、吳義宏連帶賠償上訴人甲○○醫藥費
    新台幣（下同）437,190元、增加生活需要4,763,399元、喪
    失勞動能力損害6,034,972元及精神慰藉金100萬元，共計12
    ,235,561元及自88年8月16日準備書狀繕本送達翌日起至清
    償日止，按年息百分之5計算之利息等語。
   【原審判命新營糖廠及乙○○連帶給付5,940,277元及自88年
    8月22日起算之法定遲延利息，駁回甲○○其餘之訴。新營
    糖廠及乙○○就其敗訴部分全部提起上訴；甲○○則僅對吳
    義宏及請求命乙○○等人連帶給付5,182,869元本息敗訴部
    分提起上訴（其餘1,112,415元未上訴）。經本院前審就第
    一審判決命新營糖廠、乙○○連帶給付甲○○逾2,640,123
    元及命新營糖廠給付甲○○逾660,031元＜合計3,300,154；
    即2,640,123＋660,031=3,300,154＞及自88年8月22日起算
    法定遲延利息部分予以廢棄，改判駁回甲○○此部分在第一
    審之訴，駁回新營糖廠、乙○○其餘上訴，及駁回甲○○之
    上訴。新營糖廠、乙○○就本院前審敗訴部分全部，向最高
    法院提起上訴；甲○○則僅對新營糖廠、乙○○二人敗訴部
    分（7,822,992元；即｛5,182,869＋＜5,940,277－3,300,1
    54＞=7,822,992｝）中之5,359,887元本息提起第三審上訴
    ，其餘2,463,105元及吳義宏部分未據聲明不服。是甲○○
    其餘請求3,575,520元（即對原審及本院前審未上訴之金額
    1,112,415＋2,463,105=3,575,520；亦即甲○○請求之金額
    僅餘8,660,041元＜12,235,561－3,575,520=8,660,041＞）
    及對吳義宏部分已告確定。經最高法院廢棄本院前審關於駁
    回(1)乙○○、台灣糖業股份有限公司新營糖廠其餘上訴；(2)
    甲○○在第一審請求乙○○、新營糖廠給付之訴；(3)甲○○
    就請求乙○○、新營糖廠再連帶給付新台幣2,719,764元本
    息之上訴，發回本院更審。是本院審酌者僅上訴人甲○○上
    訴之2,719,764元（8,660,041－5,940,277=2,719,764）及
    上訴人乙○○等上訴之5,940,277元本息部分】。
  (二)、聲明：
    1.上訴聲明：
      (1)、原判決關於駁回上訴人甲○○在第一審其餘之訴及該
          部分假執行之聲請暨命負擔訴訟費用部分之裁判均廢
          棄。
      (2)、前開廢棄部分，上訴人乙○○、新營糖廠應再連帶給
          付上訴人甲○○2,719,764元，暨自民國88年8月22日
          起至清償日止，按年利率百分之5計算之利息。
      (3)、第一審廢棄部分及第二、三審之訴訟費用均由上訴人
          乙○○、新營糖廠負擔。
      (4)、第二、三項聲明，上訴人甲○○願供擔保，請准宣告
          假執行。
    2.答辯聲明：
      (1)、上訴駁回。
      (2)、訴訟費用由上訴人乙○○、新營糖廠負擔。
三、上訴人乙○○、新營糖廠則以：本件事故全係因向台灣鐵路
    管理局貨運服務總所台南貨運服務所（下稱台南貨運服務所
    ）承包貨物裝卸、搬運工作之承攬人永峰機械工程行現場負
    責操作牽引機人員未將掛鉤卸下，及上訴人甲○○違反道路
    交通安全規則第135條第2款之規定，擅自進入鐵軌內追趕火
    車自陷危險而發生，上訴人乙○○並無任何過失。況現場之
    工作安全，係由向新營糖廠副產加工廠承攬運輸物料運輸工
    程之台南貨運服務所及轉包該工作之永峰機械工程行負責。
    本件係承攬物料運輸工作之承攬係因執行承攬事項而不法侵
    害他人之權利，定作人台糖公司新營副產加工廠並未為任何
    過失指示，依民法第224條及第189條規定，應無將責任歸予
    新營糖廠之理。另永峰機械工程行為甲○○之父林春忠所經
    營，該工程行之過失應視同甲○○之過失。又甲○○第二次
    手術即86年9月5日至同年9月11日之住院費用係甲○○自己
    由床上跌下所致，與本件事故無相當因果關係存在，無令伊
    等負擔之理。且甲○○尚能從事輕中度工作，並非已喪失百
    分之百的勞動能力；看護費用部分，甲○○並未提出證據證
    明受何人為如何之看護及確實受有支付看護費之損害，其自
    86年3月26日起即可自行活動、走路、照顧自己，自該日起
    即無受看護之必要，其主張需增加生活需要4,763,399元，
    顯屬無據；另甲○○關於精神慰撫金之請求，金額過高等語
    ，資為抗辯。
  (四)、聲明：
    1.上訴聲明：
      (1)、原判決關於上訴人乙○○、新營糖廠敗訴部分廢棄。
      (2)、前開廢棄部分，上訴人甲○○在第一審之訴及假執行
          之聲請均駁回。
      (3)、發回前第三審及第一、二審訴訟費用均由上訴人林榮
          翊負擔。
    2.答辯聲明：
      (1)、上訴人甲○○之上訴駁回。
      (2)、上訴費用由上訴人甲○○負擔。
      (3)、如受不利之判決願供擔保聲請免為假執行。
四、兩造不爭執事項：
  (一)、訴外人吳義宏係上訴人新營糖廠小火車內燃機司機，上訴
      人乙○○為車長，86年2月5日下午14時45分許，上訴人甲
      ○○發覺由訴外人吳義宏駕駛、上訴人乙○○擔任車長之
      小火車內燃機所聯結之最後一節空車廂上之鋼索尚未取下
      ，即發動小火車內燃機拖運空車廂，為避免危險發生，乃
      由後追趕該已發動之小火車欲前往通知訴外人吳義宏、上
      訴人乙○○，至南側軌道時，牽引機之鋼索突然斷裂，擊
      中上訴人甲○○，致上訴人甲○○受有外傷性腦損傷併左
      側大腦顱內出血、硬膜下出血、合併右側肢體癱瘓及構音
      困難及兩側大腿骨幹骨折、左側遠端尺骨骨折等重大傷害
      。
  (二)、以上不爭執事實，並有上訴人甲○○提出成大醫院診斷證
      明書2份、重大傷病免自行部分負擔證明卡、臺灣臺南地
      方法院檢察署88年度營偵字第1081號起訴書乙份附卷可參
      （見原審卷第7至10頁）；另經本院調閱臺灣臺南地方法
      院檢察署86年度營偵字第1081號、臺南地方法院87年度交
      易字第19號及本院88年度上易字第940號過失傷害案刑事
      卷查核屬實，堪信屬實。
五、上訴人甲○○主張上訴人乙○○、新營糖廠應就甲○○所受
    之傷害，負擔連帶賠償責任等情，為上訴人乙○○、新營糖
    廠所否認，並以前揭情詞置辯。本案首應審究者為：上訴人
    甲○○因本件事故受有傷害，其事故之發生原因及責任歸屬
    為何？經查：
  (一)、新營糖廠與鐵路局台南貨運所訂立物料運輸合約，承攬新
      營糖廠玉米等貨物之裝卸、搬運等工作。鐵路局台南貨運
      所再將該工作轉包予上訴人甲○○之父林春忠所經營之永
      峰機械工程行施作。而其工作流程為新營糖廠由駕駛及車
      長將內燃機車勾裝貨之貨車廂，駛至新營糖廠副產加工廠
      後，先將內燃機車駛離，貨車廂交由承包商卸貨（玉米卸
      入地下槽），包商工作人員利用鋼索牽引機將貨車廂引至
      卸貨區，卸完貨後利用另一鋼索牽引機引至空車線軌道，
      嗣牽引機停機後，將鋼索掛鉤取下。新營糖廠再以小火車
      內燃機連結貨車廂拖運空車駛回。而本件事故係上訴人新
      營糖廠小火車車長即上訴人乙○○、訴外人吳義宏協力進
      行空車調車作業，在操作時誤以為運輸裝卸承包商即永峰
      機械工程行之員工已將牽引列車的鋼索卸下，乃開出列車
      ，此時永峰機械工程行負責人林春忠之子即該工程行之安
      全衛生管理員甲○○，見狀追趕列車，欲警告吳義宏及乙
      ○○，不料牽引列車的鋼索突然斷裂，擊中追逐中的甲○
      ○頭部受傷。
  (二)、上訴人乙○○雖否認其對本件事故有任何過失。但查，原
      審共同被告吳義宏在台灣台南地方法院檢察署86年6月4日
      偵訊時供陳：我係擔任台糖公司鐵道司機開小火車，我照
      車長（即上訴人乙○○）之指示開車，…，鋼索原是要拖
      列車用的，鋼索是卸完玉米後用來拖空車用，空車拖在一
      起連結後，鋼索應該拆下，再將列車連結，不料有一條拖
      空車之鋼索本應拆下，結果沒有拔下，車長未注意到，即
      指示我開車，我開車後鋼索斷裂，鋼索在最後一節車，鋼
      索打傷甲○○，甲○○在危險區等語（見台灣台南地方法
      院檢察署86年營偵字第1081號卷第17頁）。再上訴人乙○
      ○於刑事偵查中亦陳稱：我是車長，指揮列車之運轉。…
      我都弄好了，才指揮開車。（為何未注意鋼索未拔下）因
      鋼索在後面，我曾問旁邊工人卸貨完否，他說卸完了，我
      即指揮開車，鋼索皆由卸貨之人拔下等語（見同上偵查卷
      第16頁背面及第17頁）。另證人蕭文財於刑事一審到庭證
      稱：伊係新營總廠車長，每星期要去副產加工廠一次，有
      五人輪流，伊與乙○○一樣職務，負責台車連結及載運，
      約載有二公里左右，一趟往返約需四十分鐘，鋼索是廠商
      操作，我們只負責連結，看交流道，未行駛之前看車下有
      無障礙物等語（見台灣台南地方法院87年度交易字第19號
      卷第57-58頁）；再證人即台南貨運所經理王忠信於刑事
      一審亦到庭證述：我們與台糖簽訂運玉米契約，我們承攬
      之業務只是提供勞務工作，我們另有轉包給廠商，但我們
      會站在監督者立場，監督管理，但不負責實際操作，現場
      操作工作轉包給永峰機械工程行，永峰機械工程行係負責
      玉米卸貨工作。整個工作流程是火車過來駛至下貨現場，
      鋼索是固定貨車卸貨。我們貨運所工作只是卸貨工作，在
      牽引是利用鋼索運作，是台糖自己提供，我們只是將重車
      貨卸下來，再將空車運到空車線，本件經我查詢結果，是
      還在卸貨作業中，……，現場已拖離一百公尺不在卸貨範
      圍，他們要拖走時一定要確認鋼索是否已取下，我們台鐵
      是這樣做，他們台糖是否如此不知道。…. 巡視車體安全
      是他們應該做的等語（見台灣台南地方法院87年度交易字
      第19號卷第68、69頁）。又參酌兩造於刑事案件中所提出
      之物料運輸合約第一條載明「凡甲方（即台糖新營總廠）
      須經由鐵路或本公司所屬各單位之卡車運輸物料，其裝卸
      、搬運、押運、包裝、整理、代僱工人等有關事項得委託
      乙方（即台南貨運服務所）辦理；運輸勞務承攬書所載永
      峰機械工程行承攬工作之範圍包含新營副產廠內砂糖物料
      、原料等運輸貨物裝卸、搬運、包裝及作業整理及台南貨
      運服務所載承攬人商（即永峰機械工程行）勞工安全衛生
      指導要點中明文記載鋼索使用時所應採取之安全衛生措施
      等情（此有物料運輸合約、運輸承攬勞務書及上開指導要
      點各一份附於前開偵查卷及刑事一審卷可稽（見偵查卷第
      23-30頁；刑事一審卷第36-37頁）。可知永峰機械工程行
      僅係承攬物料之裝卸、搬運等工作，為協助物料之裝卸、
      搬運，台糖新營副產加工廠提供牽引機、鋼索與掛勾由永
      峰機械工程行使用，且使用牽引機鋼索係永峰機械工程行
      工作人員經常性之工作，鋼索之使用與檢查工作及相關安
      全措施亦由永峰機械工程行負責，永峰機械工程行之工作
      人員於使用牽引機鋼索拖拉空車用與小火車連結後，有將
      鋼索拆下並與列車操作人員協助確認避免危險之義務。至
      運輸時所使用之小火車之駕駛及指揮行駛工作則係吳義宏
      及乙○○負責，吳義宏係擔任司機工作，司機通常坐於駕
      駛台上，而依現場圖、列車長度（五、六台約五、六十公
      尺）、軌道彎道程度、視角範圍而論，其在駕駛台上無法
      看見鋼索是否解開，而就職責分工而言，上訴人乙○○既
      擔任車長工作，檢查車體四周環境之行車安全，應屬其職
      責，自應負有確認行車安全環境之注意義務。
  (三)、本件事故係因鋼索掛勾未取下，因其掛於列車之後，若列
      車開動行駛，經一定距離及重力之拉扯，而造成鋼索斷裂
      傷及附近人、物之情形，顯對行車安全有重大之影響。上
      訴人乙○○負責指揮吳義宏在操控調車機行駛前，未具體
      「確認」連結空車與牽引機間之鋼索，是否已卸除。雖操
      作牽引機並於停機後解除鋼索掛勾，不是乙○○之責任，
      惟列車長的職責既係確認行車環境的安全，確認其他人應
      配合且應做的工作是否均已完成，不能僅根據過去經驗設
      想別人不會犯錯，或是設想別人不會發生疏忽，便驟下判
      斷。其既未詳為巡視車體四周環境確認行車環境之安全，
      在鋼索掛鉤尚未取下前即指揮開車，對行車安全環境，顯
      亦未為相當之注意，則其對上訴人甲○○遭鋼索斷裂擊中
      所受之傷害，應有過失。至上訴人乙○○抗辯係經永峰機
      械工程行工作人員確認鋼索已取下始指揮開車，應全係永
      峰機械工程行工作人員之疏失所致部分，上訴人乙○○並
      未提出任何有利證據證明確有與永峰機械工程行之工作人
      員詳為確認，本院即難為其有利之認定。另上訴人乙○○
      抗辯鋼索係在最後一節車箱，因車箱阻隔，無法至後方查
      看部分，因車長負有確認行車安全環境之義務已如前述，
      上訴人乙○○在列車上雖無法查看到最後一節車箱之掛勾
      是否取下縱或屬實，惟上訴人乙○○既未能舉證有以其他
      方式及機制可確認行車環境安全，則上訴人乙○○仍須翻
      越列車連結處，並走至列車最後一車箱確定掛勾是否取下
      以確定行車環境之安全，尚難以在列車尚無法查看為由即
      認其無過失。
  (四)、又新營糖廠與鐵路局臺南貨運所間訂有物料運輸合約，而
      永峰機械工程行則向臺南貨運所再承攬關於物料裝卸、搬
      運等工作，為協助物料之裝卸、搬運，由新營糖廠提供牽
      引機、鋼索與掛勾，由永峰機械工程行使用，而負責鋼索
      操作之永峰機械工程行人員，則應配合列車操作鋼索拆卸
      之工作，此由永峰機械工程行之負責人即上訴人甲○○之
      父林春忠於原審勘驗現場時陳稱：「是我小女兒及女婿在
      重車線那邊操作，拆卸鍊條是我們責任」等語（見原審卷
      第73頁、74頁），益可明證。本件事故之發生係因操作鋼
      索之永峰機械工程行工作人員未將鋼索掛勾取下，且未與
      上訴人乙○○詳為確認任由上訴人乙○○指揮將列車開出
      ，致鋼索因遭拉扯而斷裂擊中追趕火車之上訴人甲○○，
      則永峰機械工程行員工對其使用鋼索所應負之注意義務，
      顯未為相當之注意，亦有疏失。
  (五)、再者，上訴人甲○○係永峰機械工程行的安全衛生管理員
      ，事發時，據其於86年5月8日陳情時係稱：甲○○原在新
      營產品加工廠酒精槽區○○○○路開關，因缺少配件必須
      外出購買，途中發生廠方調車機牽著場輔助推車用鋼繩行
      駛，察覺事態嚴重，即急跑直追想予阻止等語，有陳情書
      附刑事偵查卷第34頁可參。而上訴人甲○○之母林吳麗華
      於本院前審調查時則稱：事發時是在酒精槽修理馬達，在
      現場發現牽引列車的鋼索未卸下，由牽引列車行駛鐵道之
      後方追趕，欲通知上訴人乙○○與訴外人吳義宏停車取下
      鋼索掛勾，致遭斷裂之鋼索擊中等語（見上訴卷第184頁
      ）。由此，可知事故發生當時，上訴人甲○○發現鋼索未
      取下，即追趕列車，致遭斷裂之鋼索擊中，則其貿然追趕
      火車之行為，與其所受之傷害，自存有因果關係無疑。又
      上訴人甲○○前揭擅自由平交道進入鐵軌內追趕火車之行
      為，顯已違反道路交通安全規則第135條第2款規定，且其
      明知上開行為應有危險並未著安全帽或作其他安全防護措
      施，即貿然追趕行駛中之火車，顯違反保護自身安全之注
      意義務，且本院認上訴人甲○○違規在列車行駛的軌道上
      追趕火車自陷於危險行為，對損害之發生有重大過失。
  (六)、綜上，本院認本件事故係因上訴人乙○○指揮調車，未確
      認行車安全及指揮開車及永峰機械工程行負責鋼索操作卻
      未取下鋼索並任由上訴人乙○○指揮將列車開出，再加上
      上訴人甲○○未注意安全即貿然闖入鐵道圍籬內，追趕火
      車所致，終致肇事。上訴人乙○○及永峰機械工程行對上
      訴人甲○○所受之傷害均應負有過失責任，但上訴人甲○
      ○違規在列車行駛的軌道上追趕之自陷於危險行為，對損
      害之發生有重大過失。本院認其過失比例分別為上訴人乙
      ○○之過失程度為20%；永峰機械工程行則應負擔20%過失
      ；上訴人甲○○則為60%。雖原審送請成大研究發展基金
      會鑑定結果係認上訴人乙○○、上訴人新營糖廠、永峰機
      械工程行與上訴人甲○○，均應為本件事故負擔過失責任
      ，固有該基金會88年3月9日成大研基建字第290號函暨
      鑑定書及88年7月1日成大研基建字第951號函暨鑑定書
      在卷可稽（見原審卷第33至34、77至95頁）。然關於新營
      糖廠僅係乙○○之僱用人，難認其本身對本件事故之發生
      ，有何過失行為，該鑑定認新營糖廠應另負20%之過失責
      任，顯非可採。再基於前述理由，本院認上訴人乙○○、
      訴外人永峰機械工程行與上訴人甲○○各有前述之過失責
      任，而與前揭鑑定意見不同，則該鑑定對本件事故之過失
      責任比例分配之意見，即無從參酌，應予敘明。
六、按數人共同不法侵害他人權利者，連帶負損害賠償責任；受
    僱人因執行職務，不法侵害他人權利者，由僱用人與行為人
    連帶負損害賠償責任，民法第185條第1項及第188條第1項分
    別定有明文。又連帶債務之債權人，得對於債務人中之一人
    或數人，或其全體，或同時或先後請求全部或一部之給付，
    民法第273條第1項亦定有明文。經查，上訴人甲○○係因上
    訴人乙○○與永峰機械工程行之共同過失而受傷害，已如前
    述，則上訴人乙○○與永峰機械工程行應對上訴人甲○○之
    損害負連帶損害賠償責任；又上訴人乙○○係上訴人新營糖
    廠之車長，上訴人乙○○係在執行職務中因過失發生本件事
    故，則上訴人甲○○主張上訴人新營糖廠對於其受僱人即上
    訴人乙○○因本件侵權行為依民法第188條第1項之規定，應
    負連帶賠償責任，洵屬有據。
七、按「因故意或過失，不法侵害他人權利者，負損害賠償責任
    」、「不法侵害他人之身體或健康者，對於被害人因此喪失
    或減少勞動能力或增加生活上之需要時，應負損害賠償責任
    」、「不法侵害他人之身體、健康、名譽，或自由者，被害
    人雖非財產上之損害，亦得請求相當之金額」，民法第184
    條第1項前段、第193條第1項、第195條第1項前段分別定有
    明文。茲就上訴人甲○○之請求，分別論述如下：
  (一)、醫療費用部分：
    1.上訴人甲○○主張其因本件事故頭部受傷，支出醫療費用
      437,190元，提出成大醫院保險醫療費用證明3紙、成大醫
      院收據3紙及存安參藥行免用發票收據2紙為憑（見原審卷
      第11至14頁），上訴人乙○○、新營糖廠對前揭單據形式
      之真正並不爭執。經查，觀之前揭成大醫療費用證明及收
      據各3紙之記載，其中「應付金額」欄共計為106,176元、
      「記帳」欄則共計為397,830元，總計504,006元。經原審
      查詢關於前揭單據記載之涵義，成大醫院函覆以：「『應
      付金額』係指健保之部分負擔及健保不給付項目；『記帳
      』為健保局給付金額，此有該院88年12月23日成附醫事
      字第11093號函在卷可憑（見原審卷第336至338頁），則
      「應付金額」及「記帳」欄之金額，總計為504,006元，
      均應屬醫療費用之支出。惟其中伙食費8,430元，上訴人
      甲○○並未提出其他證據證明，係為醫療所需之特別伙食
      支出，應予扣除，其餘所載各項費用（包含超等病房費）
      495,576元，核均屬必要醫療費用。
      又被害人因車禍受傷住院治療所支出之證明書費用，雖非
      因侵權行為直接所受之損害，惟係被害人為實現損害賠償
      債權所支出之必要費用，且係因加害人之侵權行為所引起
      ，被害人得一併請求賠償，最高法院92年度台上字第2643
      號、92年度台上字第2653號及本件最高法院發回意旨均採
      此見解。從而，上訴人乙○○、新營糖廠抗辯證明書費用
      1,380元應予扣除等語，並無可採。至於上訴人甲○○另
      提出由存安參藥行所開立購買加味五寶散39,000元部分，
      並無醫師處方，難認此項支出係醫療所必要，不應准許。
    2.上訴人乙○○、新營糖廠復抗辯健保給付部分之金額，應
      予扣除等語，惟按保險制度，旨在保護被害人，非為減輕
      損害事故加害人之責任，保險給付請求權之發生，係以定
      有支付保險費之保險契約為基礎，因與侵權行為所生之損
      害賠償請求權，並非出於同一原因，後者之損害賠償請求
      權，殊不因受領前者之保險給付而喪失，二者不生損益相
      抵之問題（最高法院68年台上字第42號判例意旨參照）。
      是被害人縱已自保險人處受領保險給付，亦不因而喪失對
      加害人之損害賠償請求權。茍損害確係因該侵權行為而生
      ，無論由保險人或被保險人支出費用，皆屬侵權行為人應
      對被害人賠償之範圍，是上訴人甲○○對上述由健保局支
      付之醫療費用，仍非不得請求被上訴人等賠償，被上訴人
      等抗辯應予扣除，尚非可採。
    3.綜上所述，本件上訴人甲○○支出必要醫療費用共計為
      495,576元，上訴人甲○○請求其中437,190元，並未逾上
      開範圍，應予准許。
  (二)、增加生活需要部分：
    1.按親屬代為照顧被害人之起居，固係基於親情，但親屬看
      護所付出之勞力並非不能評價為金錢，雖因二者身分關係
      而免除被害人之支付義務，惟此種基於身分關係之恩惠，
      自不能加惠於加害人。故由親屬看護時雖無現實看護費之
      支付，仍應認被害人受有相當於看護費之損害，得向上訴
      人請求賠償，始符公平原則（94年度台上字第1543號、89
      年度台上字第1749號判決意旨參照）。從而，上訴人甲○
      ○因本件事故之發生若確有須人照顧之必要，縱係由親屬
      照顧，亦應衡量及比照僱用看護之情形，而認被害人受有
      相當於看護費之損害，得向加害人請求賠償。惟損害賠償
      係以填補損害為原則，仍應斟酌被害人受傷程度在確有受
      看護之必要，且親屬確有為看護之行為，始得謂有實質上
      之看護損害，而得請求加害人賠償。
    2.上訴人甲○○固主張其終身皆有受人照顧之必要，主張以
      其至今46年之餘命，加上已受照顧2年，應受照顧48年，
      以每年看護費至少192,000元計算，累計增加生活需要4,7
      63,399元等語。然查：
    (1)、上訴人甲○○因本件事故受有兩側骨幹骨折、右側股骨
        頭骨折、左側尺骨骨折、左側額葉顱內出血等傷害而於
        86年2月5日進入成大醫院治療，至86年3月26日出院，
        並因跌倒再度骨折於86年9月5日入院手術治療至86年9
        月11日出院，此據上訴人甲○○提出成大醫院診斷證明
        書乙紙在卷可稽（見原審卷第7頁）。而上訴人甲○○
        是否有終身看護之必要，經本院前審及本院分別向成大
        醫院及中國醫藥大學附設醫院函詢上訴人甲○○之病情
        狀況，其分別函覆以：「出院後86年3月26日可自行照
        顧自己生活，不須特殊看護」、「目前狀況如下：神智
        清醒，但判斷力及認知有障礙，記憶力減退，語言含糊
        不清，有溝通上之障礙，可以自己照顧自己，但社會行
        為退縮，無法終身從事任何工作」等語，有國立成功大
        學附設醫院88年10月22日成附醫病歷字第8967號函暨
        附病患診療資料摘錄表及中國醫藥大學附設醫院鑑定報
        告各乙份在卷可參（見原審卷第202至203頁，本院卷第
        193頁）。另據證人即上訴人甲○○之母林吳麗華於原
        審陳述：「吃飯、上廁所、洗澡等事皆由他（指上訴人
        甲○○）自己來，但有時發生癲癇時須有人身邊幫忙照
        顧…」等情（見原審卷第187頁），亦與前揭醫院之鑑
        定意見認上訴人甲○○尚能自我照顧等情相符，堪可採
        信。
    (2)、至上訴人甲○○主張其因本件事故致造成有癲癇症狀發
        作之虞，須由人全日照顧，醫院函覆意見僅表示不須特
        別看護，並未否定普通看護等語。然依成大醫院88年12
        月20日成附醫字第118080號函所附之診療資料摘錄表
        則以：「癲癇係由頭部外傷所導致，但尚在藥物可控制
        之範圍，可能須終身服藥，發生頻率約1至2月1次，但
        可用藥物改善」等語（見原審卷第333至335頁），則上
        訴人甲○○之癲癇應定期看醫並以藥物控制即可，況依
        上訴人甲○○之母所述之照顧情形，亦難認上訴人甲○
        ○之母林吳麗華對上訴人甲○○有何實質之看護行為，
        上訴人甲○○主張終身皆須人照顧，尚乏事證證明。
    (3)、從而，上訴人甲○○自86年2月5日入院至3月26日出院
        共50日及86年9月5日入院接受骨折手術至11日出院共7
        日之期間，依其傷勢及病況，應可認確有受看護之必要
        ，得請求看護費之損害外，其餘日期尚難認上訴人甲○
        ○已舉證證明確有受照顧之必要。3.綜上，上訴人甲○
        ○請求之看護費，本院認上訴人甲○○住院期間57日部
        分應有理由，依台南市住院病患家事服務職業工會88年
        10月22日南市住工總字第025號函看護費用以每日2,4
        00元（每小時100元）計算，上開看護費用應為136,800
        元【2,400×57=136,800】，上訴人甲○○在此範圍內
        之請求，應予准許，逾此金額之請求，應予駁回。
  (三)、減少勞動能力之損失部分：
    1.上訴人甲○○因本件事故致受有兩側骨幹骨折、右側股骨
      頭骨折、左側尺骨骨折、左側額葉顱內出血等傷害，經治
      療後現仍因頭部外傷顱內左額部出血併發失語症，口語表
      達有問題無法清楚與人溝通，右側腿長較左側腿短4公分
      ，行走不便，無法從事長時間站立及負重工作等情，業據
      上訴人甲○○提出診斷證明書及勞工保險殘廢診斷書各乙
      份為憑（見原審卷第223至224頁）。經查，骨折手術後骨
      未癒合前骨折處骨頭較弱，容易再度骨折，是上訴人甲○
      ○於86年9月5日所為之骨折手術與86年2月9日手術間有相
      當之因果關係，有成大醫院88年9月30日以成附醫病歷
      字第8210號函所附之診療資料摘錄表所為之說明可參（見
      原審卷第198至199頁），是上訴人甲○○第2次骨折手術
      後所致之腿長不一，與本件侵權行為自有相當因果關係，
      堪可認定。
    2.上訴人甲○○原係從事勞力工作，且有駕駛負荷重在1公
      噸以上堆高機操作及吊升5公噸以上固定式起重機操作技
      術，有其提出之結業證書4紙在卷可憑（見原審卷第17至
      18 頁），所具有之工作能力及工作經驗偏重於勞力及機
      具操作技術，則受傷後不宜再從事粗重工作之結果，將使
      上訴人甲○○不能再從事原可專長之工作，自造成其勞動
      能力之減損。惟上訴人甲○○勞動能力之減損程度為何，
      則分別經原審函詢國立成功大學附設醫院、本院委請中國
      醫藥大學附設醫院鑑定（見原審卷第333至335頁，本院卷
      第193頁），說明如下：
    (1)、原審曾向成大醫院函詢關於上訴人甲○○減少勞動能力
        事項，而成大醫院則函覆認上訴人甲○○減少30％之勞
        動能力，然參之成大醫院就減少30％之認定依據，僅係
        就上訴人甲○○在神經系統上之病變及癲癇部分所為之
        認定，有該院88年12月20日以成附醫病歷字第11080
        號函附之說明在卷可參（見原審卷第335頁），至於甲
        ○○口語表達有問題無法清楚與人溝通，右側腿長較左
        側腿短4公分，行走不便，無法久站足以影響工作能力
        之其他各情，上開函文均未加以考量，是前揭成大醫院
        之函覆尚難憑為上訴人甲○○減少勞動能力之認定依據
        。
    (2)、本院就上訴人甲○○之勞動能力之減損狀況，再依上訴
        人新營糖廠、乙○○之聲請，委請中國醫藥大學附設醫
        院進行鑑定，該院之鑑定意見：「目前狀況如下：神智
        清醒，但判斷力及認知有障礙，記憶力減退，語言含糊
        不清，有溝通上之障礙，可以自己照顧自己，但社會行
        為退縮，無法終身從事任何工作」等語（見本院卷第19
        3頁）。另上訴人甲○○病況經勞工保險局依成大醫院
        所出具之勞工保險殘廢診斷書審核結果認：「上訴人甲
        ○○腦部受傷致語言障礙及癲癇已達勞工保險殘廢給付
        標準第七級，又兩側骨折造成長短腳、行走不便及不能
        久站及負重符合勞工保險殘廢給付標準第七級，依照勞
        工保險條例第55條第4款規定，應按第五等級發給960日
        殘廢給付」、「三林先生殘廢後已不能繼續工作」等語
        （見原審卷第121頁），有上訴人甲○○提出之勞工保
        險局88年7月22日88保給字第6027855號函乙紙在卷可憑
        （見原審卷第121頁），亦與前揭中國醫藥大學附設醫
        院鑑定意見相符，足堪採信。
    (3)、至上訴人乙○○、新營糖廠另抗辯以：中國醫藥大學附
        設醫院之鑑定意見，既認甲○○具有自我照顧能力，卻
        又認完全喪失勞動能力，顯有矛盾之處等語。然查，自
        我照顧能力乃指對於吃飯、睡覺、洗澡等日常生活行為
        ，不須他人之幫助可自己完成，而勞動能力尚須具有能
        與他人溝通之社會行為，是勞動能力與自我照顧能力顯
        有程度上之差異，上訴人乙○○、新營糖廠對二者間之
        區別，顯有誤解，即無可採。
    (4)、從而，依上訴人甲○○於事故前所從事之工作性質，及
        其專業之工作能力，對照其目前僅存自我照顧能力等生
        理情況觀之，則上訴人甲○○於主張其已無法從事原工
        作，已完全喪失勞動能力，應屬有據。
    4.按身體或健康受侵害，而減少勞動能力者，其減少及殘存
      勞動能力之價值，不能以現有之收入為準，蓋現有收入每
      因特殊因素之存在而與實際所餘勞動能力不能相符，現有
      收入高者，一旦喪失其職位，未必能自他處獲得同一待遇
      ，故所謂減少及殘存勞動能力之價值，應以其能力在通常
      情形下可能取得之收入為標準（最高法院61年台上字第19
      87號判例參照）。經查：
    (1)、上訴人甲○○固主張其於事故發生前，每年之所得為30
        3,000元，並提出83年度之扣繳憑單2紙為憑（見原審卷
        第16頁）。然本件事故係發生於86年2月5日，與前揭上
        訴人所提出之83年度所得資料已有3年之差距，是否仍
        有其主張之收入，不無疑問；另本院前審向財政部臺灣
        省南區國稅局臺南縣分局函查甲○○82年至86年報稅資
        料，該分局於89年12月13日函覆：「甲○○84至86年度
        未在該轄辦理綜合所得稅結算申報」等語（見上訴卷第
        118至120頁），上訴人甲○○復無法提出其他可證明事
        故發生時所得之證明，自無從遽以83年度之所得為其請
        求之依據。至上訴人甲○○於事故發生前係以每月15,0
        00元為健保之投保金額，然健保投保金額與勞動能力之
        認定，並非具有絕對之相對應關係，亦無法以之為其收
        入之依據。從而，本院審酌上訴人甲○○既於其父所經
        營之永峰機械工程行工作，則其於事故發生前具有勞動
        能力乙節，當無疑義，認以法定基本工資每月15,840元
        為計算標準為適當。
    (2)、經查，上訴人甲○○係61年9月17日生，此有戶籍謄本
        乙份在卷可參（見原審卷第15頁），發生事故之86年2
        月5日時為24歲又4月，以一般人可從事工作六十歲為止
        ，應尚有428個月（即35年又8個月）之勞動能力，以上
        訴人甲○○每月薪資15,840元計算，依霍夫曼式計法扣
        除中間利息後為3,896,584元【計算方式為15,840×245
        .00000000（此為428月之霍夫曼係數）=3,896,584（小
        數點以下四捨五入）】，上訴人甲○○在此範圍內之請
        求，應予准許，逾此金額之請求，應予駁回。
  (四)、精神慰撫金部分：上訴人甲○○主張其受有堆高機操作、
      勞工安全衛生管理及廢棄物清除技術等多項訓練結業，尚
      屬專業人士，受傷後精神及肉體均受有痛苦，將來可能終
      生無法工作，請求100萬元以資精神慰藉等語。本院審酌
      其因本件事故受有腦損傷併左側大腦顱內出血、硬膜下出
      血、合併右側肢體癱瘓及構音困難及兩側大腿骨幹骨折、
      左側遠端尺骨骨折等傷害，腦部並切除4分之1，並參酌兩
      造之身分（上訴人乙○○為台糖公司員工，上訴人甲○○
      為專業技術工人）、地位、經濟能力、及上訴人甲○○所
      受痛苦之程度，認其請求非財產上之損害100萬元，尚屬
      相當，應予准許。
  (五)、綜上所述，上訴人甲○○因本件事故所生之損害額為：醫
      療費用437,190元、看護費136,800元、減少勞動能力3,89
      6,584元、精神慰藉金100萬元，合計5,470,574元。
八、按損害之發生或擴大，被害人與有過失者，法院得減輕賠償
    金額，或免除之，民法第217條第1項定有明文。經查，上訴
    人甲○○前揭擅自進入鐵軌內追趕火車之行為，顯已違反交
    通安全規則第135條第2款規定，且其明知上開行為應有危險
    並未著安全帽或作其他安全防護措施，即貿然追趕行駛中之
    火車，自陷於危險之行為，對損害之發生有重大過失，已如
    前述，上訴人新營糖廠、乙○○主張過失相抵，自屬有據。
    本院斟酌兩造之過失情節為研判，認上訴人甲○○應就此過
    失承擔60%之責任，上訴人、乙○○雖抗辯上訴人甲○○係
    永峰機械工程行之使用人應就永峰機械工程行之過失部分負
    相同之過失責任，亦應負與有過失之責，惟查上訴人甲○○
    之請求權依據係侵權行為之法律關係，於本件事故之發生與
    永峰機械工程行間係屬加害人與被害人之關係，並非使用人
    之關係，且亦無使用人應承擔債務人之過失之相關規定，上
    訴人新營糖廠、上訴人乙○○上開抗辯顯乏依據。從而，上
    訴人甲○○可請求之金額應依該過失比例減輕為2,188,230
    元【5,470,574×40%＝2,188,230（小數點以下四捨五入）
    】。
九、綜上所述，上訴人甲○○本於侵權行為之法律關係，請求上
    訴人乙○○及新營糖廠連帶賠償2,188,230元，及自88年8
    月16日準備書狀繕本送達之翌日即88年8月22日起（有送達
    證書在卷可稽）至清償日止，按年息5%計算之利息，即屬正
    當，應予准許。逾此範圍之請求 (即6,471,811元；即＜8,
    660,041－2,188,230=6,474,811）。原審就上開准許部分，
    判命上訴人新營糖廠、乙○○連帶給付，並依兩造之陳明酌
    定相當之擔保金額，為准、免假執行之宣告，核無不合。上
    訴人新營糖廠、乙○○上訴意旨指摘原審關於此部分之判決
    為不當，而聲明廢棄，為無理由，應予駁回。至原判決逾此
    部分為上訴人新營糖廠、乙○○敗訴之判決，即有未洽，上
    訴人新營糖廠、乙○○就此部分指摘原判決為不當，求為廢
    棄改判，為有理由，應由本院將此部分不當之判決廢棄，改
    判如主文第二項所示。又原審駁回甲○○其餘請求部分（即
    2,719,764元本息部分＜8,660,041－5,940,277=2,719,764
    ＞），及該部分假執行之聲請，核無不合，上訴人甲○○上
    訴意旨指摘原判決此部分不當，非有理由，應予駁回。
十、本件事證已臻明確，兩造其餘主張陳述及所提之證據，經審
    酌結果與本院前揭判斷不生影響，均毋庸再予審酌，附此敘
    明。
十一、據上論結，本件上訴人甲○○上訴為無理由，上訴人新營糖
    廠、乙○○上訴為一部有理由，一部無理由，依民事訴訟法
    第449條第1項、第450條、第79條、第85條第2項，判決如主
    文。
中    華    民    國    95    年    11    月    28    日
                  民事第二庭    審判長法  官  丁振昌
                                      法  官  王浦傑
                                      法  官  李素靖
上為正本係照原本作成。
如對本判決上訴，須於判決送達後20日內向本院提出上訴狀，未
表明上訴理由者，應於上訴後20日內，向本院提出理由書（須附
繕本）。依法應委任律師為訴訟代理人，始得上訴。
中    華    民    國    95    年    11    月    30    日
                                      書記官  林鈴香
【附記】
民事訴訟法第466條之1：
(1)對於第二審判決上訴，上訴人應委任律師為訴訟代理人。但上
  訴人或其法定代理人具有律師資格者，不在此限。
(2)上訴人之配偶、三親等內之血親、二親等內之姻親，或上訴
  人為法人、中央或地方機關時，其所屬專任人員具有律師資
  格並經法院認為適當者，亦得為第三審訴訟代理人。
民事訴訟法第466條之2：
  上訴人無資力委任訴訟代理人者，得依訴訟救助之規定，聲請
  第三審法院為之選任律師為其訴訟代理人。
                                                  K


司法院資訊處製作；財團法人民間司法改革基金會備份。
